【裁判字號】    96,訴,3089
【裁判日期】    970124
【裁判案由】    給付報酬
【裁判全文】
臺灣臺北地方法院民事判決              96年度訴字第3089號
原      告
即反訴被告  己○○○○○○○○.
訴訟代理人  甲○○
            黃重鋼律師
            林上鈞律師
            李詩皓律師
複代理人    丁○○
被      告
即反訴原告  力通國際開發有限公司
                        2
法定代理人  戊○○
訴訟代理人  丙○○
            乙○○律師
            劉  楷律師
上  一  人
複 代理 人  趙立偉律師
上列當事人間請求給付報酬事件，本院於民國97年1月17日言詞
辯論終結，判決如下：
    主      文
被告應給付原告新臺幣貳拾貳萬捌仟元，及自民國九十六年三月
十五日起至清償日止，按年息百分之五計算之利息。
原告其餘之訴駁回。
訴訟費用由被告負擔百分之十二，餘由原告負擔。
本判決第一項得假執行。但被告如以新臺幣貳拾貳萬捌仟元為原
告預供擔保，得免為假執行。
原告其餘假執行之聲請駁回。
反訴原告之訴及其假執行之聲請均駁回。
反訴訴訟費用由反訴原告負擔。
    事實及理由
壹、程序方面
一、按當事人得以合意定第一審管轄法院，但以關於由一定法律
    關係而生之訴訟為限；前項合意，應以文書為之，民事訴訟
    法第24條定有明文。本件依兩造間影片製作合約（下稱系爭
    契約）第4條第5項約定：「因本委託書之相關事項而涉訟時
    ，雙方同意以臺灣臺北地方法院為第一審管轄法院」，此有
    系爭契約影本在卷可憑（見本院卷第9頁），茲依系爭契約
    約定，兩造合意以本院為契約涉訟時之第一審管轄法院，是
    原告向本院提起本件訴訟，核與首揭規定相符，本院自有管
    轄權。
二、次按訴狀送達後，原告不得將原訴變更或追加他訴，但請求
    之基礎事實同一或不甚妨礙被告之防禦及訴訟之終結者，不
    在此限，民事訴訟法第255條第1項第2款、第7款分別定有明
    文。查原告起訴時原係基於系爭契約請求被告給付承攬報酬
    ，復於本院審理中提出準備書狀追加依民法第511條但書規
    定請求損害賠償，雖為被告所不同意，惟參之原告係因被告
    辯稱系爭契約業已終止而提出攻擊防禦方法，且其請求之基
    礎事實應屬同一，亦不甚妨礙告之防禦及訴訟之終結，揆諸
    前揭規定，應予准許。
三、再按不變更訴訟標的，而補充或更正事實上或法律上之陳述
    者，非為訴之變更或追加，民事訴訟法第256條定有明文。
    考以原告起訴時主張原告應給付被告訴訟標的金額加計法定
    遲延利息，嗣更為主張被告應給付原告訴訟標的金額加計法
    定遲延利息方是，觀照前後所為聲明可認係就同一訴訟上意
    思表示之顯然錯誤，而更正事實上或法律上之陳述，不涉訴
    訟標的之變更，核非訴之變更或追加，自無待被告同意。
貳、實體方面
一、原告即反訴被告略以：
  (一)本訴部分起訴主張：兩造於民國95年9月20日約定由原告拍
    攝製作「被告開發簡介—申請流程架構」、「被告開發簡介
    —紙人篇」之簡介影片（以下合稱系爭影片，分稱系爭影片
    A、系爭影片B），被告已依約給付第一期報酬款項新臺幣（
    下同）699,200元，而第二期報酬款項999,600元應於原告完
    成系爭影片拍攝時給付，第三期報酬款項699,200元則應於
    原告將系爭影片交付被告驗收合格後給付；之後原告於95年
    12月13日及同年月26日函知被告系爭影片拍攝完成事，被告
    竟拒不依約給付第二期報酬款項，復不為交付完成製作工作
    所需文件之行為，另更藉故終止系爭契約；原告遂獨力完成
    製作工作，而於96 年1月9日將準備交付系爭影片事見知被
    告，詎被告仍拒付第二、三期報酬款項共計1,698,800元；
    因原告未有任何違約或可歸責事由，被告空言指稱原告給付
    遲延而主張終止系爭契約，縱為可採，應認被告須負損害賠
    償責任。承此，被告於95年12月8日泛陳原告延誤履約期限
    而片面終止系爭契約，係刻意不完成驗收，透過違反誠信原
    則之方式蓄意阻撓原告履約，雖經原告以準備給付之情事通
    知被告以代工作之提出，被告仍回函曲解強辯，爰依系爭契
    約法律關係，請求被告如數給付及加計遲延利息等語。並聲
    明：1.被告應給付原告1,698,800元，及自起訴狀繕本送達
    被告翌日起至清償日止，按年息5%計算之利息。2.願供擔保
    請准宣告假執行。
  (二)反訴部分辯稱：反訴原告提起反訴主張之事實，係誤解系爭
    契約所定完成期限，反訴被告實未有逾越約定期限始完成系
    爭影片之情事，反訴原告無由解除系爭契約，提起反訴於法
    不合等語。並聲明：1.反訴原告之訴及其假執行之聲請均駁
    回；2.如受不利判決，願供擔保請准宣告免為假執行。
二、被告即反訴原告則以：
  (一)本訴部分辯稱：觀之系爭契約第4條第2項約定，原告應於95
    年12月1日前提出系爭影片，但原告遲至同年月8日兩造合約
    協調會議中仍未提出，被告於當日即以原告逾約定期限未能
    完成工作為憑終止系爭契約並知會原告，系爭契約既因可歸
    責於原告之事由終止，被告自無給付報酬或賠償損害之義務
    ，復因被告終止契約後，原告並未將工作成果送交被告，其
    已製作部分無法切割，要難滿足原告應於特定期限交付工作
    之系爭契約要素需求，對被告無利益可言，兼之原告尚未完
    成系爭影片之拍攝製作，是其請求即屬無據等語，資為抗辯
    。並聲明：1.原告之訴及其假執行之聲請均駁回。2.如受不
    利判決，願供擔保請准宣告免為假執行。
  (二)反訴部分主張：系爭影片係用以配合反訴原告新建大樓落成
    宣傳事宜，系爭影片之完成為反訴原告整體營運計劃之一部
    ，完成影片、播出影片、推廣及業務行銷等均有一定時限，
    此參系爭契約第4條第2項約定系爭影片應於95年12月1日前
    完成交付即明，惟反訴被告遲延完成之特定期限，未符系爭
    契約欲達對外行銷目的之要素，故反訴原告無需催告便得據
    以解除契約，就反訴原告代為支付之製作費用285,679元、
    反訴原告已給付反訴被告之第一期報酬款項699,200元、反
    訴原告因無系爭影片可供播出之商譽損害1,000,000元，反
    訴原告自得分依民法第259條規定、不當得利法律關係及民
    法第502條第2項規定，反訴請求反訴被告返還或賠償等語。
    並聲明：(一)反訴被告應給付反訴原告1,984,879元，及自反
    訴狀繕本送達反訴被告翌日起至清償日止，按年息5%計算之
    利息；(二)願供擔保請准宣告假執行。
三、本院協助兩造整理爭點
  (一)兩造不爭執之事實：
  1.原告主張兩造於95年9月間簽訂系爭契約，由原告拍攝製作
    系爭影片，報酬計分三期給付，各期款項序為699,200元、
    999,600元、699,200元，約定第二期報酬款項於完成系爭影
    片拍攝時給付，而第三期報酬款項於交付系爭影片經被告驗
    收合格後給付，被告前已給付第一期報酬款項，惟迄未給付
    第二、三期報酬款項共計1,698,800元，被告並於95年12月8
    日以原告給付遲延為由通知原告終止系爭契約等節，為被告
    所不爭執，且有原告提出之報價暨合約書、被告提出之原告
    上岩第095121101號函影本等件（分別見本院卷第8頁、第46
    頁）為證，堪信為真實。
  2.被告主張兩造約定系爭影片應具有系爭契約附件所載內容品
    質，而原告所提出之系爭影片A尚未達兩造所定之完成要求
    ，至系爭影片B則付之闕如全未製作等節，為原告所不爭執
    ，且有被告提出之系爭契約附件企畫腳本影本（見本院卷第
    117至125頁）為證，並經本院於97年1月17日言詞辯論期日
    當庭勘驗原告提出之卷附DVD光碟核閱綦詳，應可信為真。
  (二)兩造協議簡化爭點：
    原告主張被告應依約第二、三期報酬款項，為被告所否認，
    並以前述情詞置辯；而反訴原告陳稱係因反訴被告未能如期
    完成工作方解除系爭契約，復提起反訴請求反訴被告返還或
    賠償。故本院關於本、反訴所應審究者厥為：系爭契約是否
    業經合法終止或解除？系爭契約之終止或解除應由何人負擔
    損害賠償責任？茲析述之。
四、系爭契約前經被告依民法第511條規定合法終止：
  (一)按解釋契約，固須探求當事人立約時之真意，不能拘泥於契
    約之文字，但契約文字業已表示當事人真意，無須別事探求
    者，即不得反捨契約文字而更為曲解，最高法院17年度上字
    第1118號判例可資參照。查系爭契約既以第4條第2項、第5
    條第1項明定：「本合約期限為簽約日後90天為合約期限。
    」「本合約期限依合約書規定辦理，另賦予甲乙雙方30天為
    合約期限彈性空間。」另以第5條第2項約定：「除天災、人
    禍等不可抗力者外，製作單位不得以任何理由要求延長履約
    期限。」所載文字非不明確，揆諸前揭判例意旨，自無須反
    捨契約文字而別事探求，即得確悉系爭契約就約定期限之認
    定，透過第5條第1項所定30日彈性期間，允許兩造以簽約日
    後120日即96年1月間為約定期限，則原告主張其於95年12月
    8日兩造合約協調會議中，雖未提出系爭影片，仍不構成給
    付遲延等語，堪予採信。此外，被告執稱係因原告有給付遲
    延情事方終止或解除系爭契約，惟未舉證或合理推斷以實其
    說，復無法證明顯可預見原告不能於約定期限內完成工作等
    情，是被告以原告給付遲延為由據而終止或解除系爭契約之
    主張，自無足採。
  (二)次按工作未完成前，定作人得隨時終止契約，但應賠償承攬
    人因契約終止而生之損害，民法第511條定有明文。查原告
    就所提出之系爭影片A尚未達兩造約定之完成要求、系爭影
    片B則付之闕如全未製作等情，不加爭執業如前述，被告於
    工作未完成前，本得隨時終止系爭契約，兼之終止系爭契約
    非基於可歸責於原告之事由，自應賠償被告因契約終止而生
    之損害，核屬無疑。再者，法定終止權之行使為單獨行為，
    發生效力與否，端視有無法定終止之事由存在，既無待他方
    當事人之承諾，自不因他方當事人之同意或未為反對之意思
    表示而成為合意終止。是以，被告既於95年12月8日兩造合
    約協調會議中，向原告主張行使系爭契約終止權，無待原告
    另為承諾之意思表示，系爭契約即告終止，要無疑義。
五、系爭契約之終止應由被告負賠償責任：
  (一)考之承攬人承攬工作之目的，在取得報酬，衡以工作未完成
    前，定作人得隨時終止契約，但應賠償承攬人因契約終止而
    生之損害，則原承攬契約於終止前既仍屬有效，此項定作人
    應賠償因契約終止而生之損害，自應包括承攬人已完成工作
    部分之報酬及其就未完成部分應可取得之利益，另應扣除承
    攬人因契約消滅所節省之費用及其勞力使用於其他工作所可
    取得或惡意怠於取得之利益，始符立法之本旨及公平原則。
    查原告起訴係依民法第505條第2項、第511條規定，請求被
    告給付已完成工作之報酬，是依民法第511條規定，可認原
    告係請求被告賠償其因契約終止所生之損害，本院佐以原告
    提出之系爭影片A尚未達兩造約定之完成要求、系爭影片B則
    付之闕如全未製作等情，當庭勘驗原告提出之卷附DVD光碟
    ，茲經兩造為訴訟上協議均同意由本院就系爭契約工作內容
    完成度加以認定，復酌參前開光碟所示完成日期為96年11月
    13日即被告於95年12月8日終止系爭契約後近1年之事實，比
    對兩造系爭契約附件企畫腳本（見本院卷第117至125頁）約
    定工作內容，爰認原告完成之工作物僅達成兩造約定內容之
    40%，此有本院97年1月17日勘驗筆錄（見本院卷第128頁至
    第129頁）在卷足憑，故原告得請求被告給付已完成工作之
    報酬，應為報酬總額2,398,000元之40%即959,200元，並扣
    除業已受領之第一期報酬款項699,200元，合260,000元。惟
    衡之一般客觀事實、社會經濟狀況及當事人情形，本院認為
    本件應酌定原告因系爭契約消滅而節省之費用或勞力用於其
    他工作所取得利益，加以抵充損害，對被告始為公允，本院
    審酌上開情形，認本件珛充數額應以上開260,000元之20%
    即52,000元為妥。是以，本件原告得請求被告給付已完成工
    作之報酬，應為報酬總額2,398,000元之40%即959,200元，
    扣除業已受領之第一期報酬款項699,200元，以及本院認列
    之前開抵充數額52,000元，則肯認原告請求被告應賠償208,
    000元範圍內，為有理由，應予准許，至原告請求逾此部分
    者，要屬過當，不應准許。
  (二)按民事訴訟如係由原告主張權利者，應先由原告負舉證之責
    ，若原告先不能舉證，以證實自己主張之事實為真實，則被
    告就其抗辯事實即令不能，或其舉證尚有疵累，亦應駁回原
    告之請求，最高法院17年度上字第917號判例可資參照。若
    以解除契約為原因，請求回復原狀或賠償損害者，應就可歸
    責於他方之事實負立證之責。倘以不當得利為原因，請求返
    還利益者，如受利益人係因給付而得利時，主張不當得利請
    求權存在之一方，應就己方所為給付之事實負立證之責。查
    反訴原告無由主張反訴被告給付遲延據以終止或解除系爭契
    約，所憑論斷業如前述，復未能舉其他證據證明主張解除契
    約可歸責於反訴被告之應證事實、主張不當得利所為給付之
    應證事實，則縱認反訴被告就抗辯事實不能舉證，或所舉證
    據有其瑕疵，揆諸前揭說明，亦難為有利於反訴原告之認定
    ，是反訴原告請求反訴被告返還或賠償之主張，自無足採。
六、綜上所述，原告本於承攬契約法律關係，請求被告賠償因系
    爭契約終止而生之損害，扣除業已受領之部分報酬、因系爭
    契約消滅而節省之費用或勞力用於其他工作所取得利益後，
    經本院酌定被告應給付208,000元，及自起訴狀送達翌日即
    96 年3月15日起至清償日止，按年息5%計算之利息，為有理
    由，應予准許；至其逾此部分之請求，為無理由，應予駁回
    。而反訴原告以解除契約、不當得利為原因，請求反訴被告
    返還或賠償，惟均未能舉證證明之，即屬無據，不應准許。
    又原告勝訴部分，為所命給付之金額未逾50萬元之判決，依
    民事訴訟法第389條第1項第5款規定，爰依職權宣告假執行
    ；被告就此部分陳明願供擔保，請准宣告免為假執行，核無
    不合，爰酌定相當之擔保金額，予以准許。另原告本訴敗訴
    部分及反訴原告反訴部分，既經駁回，各該假執行之聲請即
    失所附麗，併駁回之。
七、本件事證業臻明確，兩造其餘主張、陳述及所提證據，核與
    判決結果不生影響，爰不另論述，附此敘明。
八、據上論結，本件原告之訴為一部有理由，一部無理由；反訴
    原告之訴為無理由，爰依民事訴訟法第78條、第79條、第38
    5條第1項第5款、第392條第2項，判決如主文。
中    華    民    國    97    年    1     月    24    日
                  民事第三庭    法  官  曾啟謀
以上正本係照原本作成
如對本判決上訴，須於判決送達後20日內向本院提出上訴狀
中    華    民    國    97    年    1     月    25    日
                                書記官  李承翰


司法院資訊處製作；財團法人民間司法改革基金會備份。
